【裁判字號】    88,上更(一),696
【裁判日期】    890531
【裁判案由】    偽造文書等
【裁判全文】
臺灣高等法院刑事判決                        八十八年度上更(一)字第六九六號
    上  訴  人  臺灣板橋地方法院檢察署檢察官
    上  訴  人
    即  被  告  丁○○
            （即陳詠陵）  台北縣樹林鎮○○街○段六十號
    選任辯護人  吳玲華
                謝美香
                林士祺
    被      告  乙○○
    選任辯護人  吳啟勳
右上訴人因偽造文書等案件，不服臺灣板橋地方法院八十五年度訴字第二五一三號，
中華民國八十五年十二月十七日第一審判決（起訴案號：臺灣板橋地方法院檢察署八
十五年度偵字第九四一一號，併辦案號：八十六年度偵字第三五○三號）提起上訴，
判決後，經最高法院發回，本院判決如左：
    主  文
原判決撤銷。
丁○○（即陳詠陵）、乙○○共同行使偽造私文書，足以生損害於公眾及他人，各處
有期徒刑陸月。
    事  實
一、丁○○（已更名為陳詠陵，以下仍稱丁○○）原欲與庚○○共同經營飲料生意，
    嗣民國（下同）八十四年十月二日丁○○以需使用汽車為由，向庚○○借用車號
    ＨＹ－六０二０號自用小貨車一輛，詎丁○○事後因個人資金週轉不靈之緣故，
    竟於八十四年十月間，持該車前往台北縣新莊市○○路四二七號乙○○所經營之
    宏成當鋪欲質押借款，先持車籍資料質押於乙○○處，而借得新台幣（下同）十
    五萬元，嗣又分別於十一月及十二月再向乙○○借款二次，前後三次共計借款四
    十一萬元，並於第三次借款時，即八十四年十二月二十日左右，將汽車質押於乙○○處，惟因當鋪質押典當借款須汽車所有權人始得辦理，故丁○○與乙○○竟
    為使合於典當規定，明知該車係庚○○所有，竟基於共同意圖為自己不法所有之
    犯意聯絡，於八十四年十二月二十六日，未得庚○○同意，二人即在宏成當鋪將
    該車之車籍資料與庚○○所有原與車籍資料一起放在車上之印章，交付委託不知
    情之人甲○○辦理過戶，而由甲○○偽造庚○○名義之汽車過戶異動申請書，持
    以行使向監理機關辦理過戶手續，使監理機關不知情之承辦人員將該此不實之車
    籍異動資料加以登載，並將車主名義易為丁○○，均足生損害於庚○○及監理機
    關對車籍資料管理之正確性。辦理後，乙○○乃於同月二十八日簽發四十一萬元
    之當票予丁○○，嗣後丁○○因無力回贖該車，乙○○乃將該車以流當物轉售他
    人。
二、案經庚○○告訴經台灣板橋地方法院檢察署檢察官提起公訴。
    理  由
一、訊據上訴人即被告丁○○固坦承將庚○○所有之前揭自用小貨車持向乙○○所開
    設之當鋪典當等情，惟辯稱其事前有獲得庚○○之同意，否則伊不可能拿到車籍
    資料及庚○○之印章去辦過戶手續云云。上訴人即被告乙○○辯稱：伊亦是被害
    人，伊是當鋪負責人，丁○○有拿右述車子來質押借錢，伊有向丁○○說一定要
    本人才可質押，丁○○說是庚○○委託他過戶，伊介紹甲○○幫忙辦，資料是丁○○交給甲○○的等語。
二、本院查：
（一）右揭事實，業據告訴人庚○○指訴被告丁○○未經伊之同意，將伊所有之前開
      汽車典當質借款項花用，且未經其同意，將車子過戶到丁○○名下等情綦詳。
      而前開汽車係庚○○所有，於八十四年九月十四日購得，此有汽車行車執照影
      本附卷可憑。嗣於八十四年十二月二十六日以庚○○名義辦理過戶登記，而過
      戶給丁○○，此亦有汽機車過戶登記書影本在卷可稽。而丁○○係於八十四年
      十月二日向告訴人借用汽車，有丁○○書立之借據乙紙附卷可證。被告陳進煌
      亦自承該借據為真正。
（二）被告丁○○於本院調查中供稱：「車子是十月就當了，因有一天我要軋票十五
      萬元，... 當天下午就開至當鋪，扣除利息，拿到的錢，十五萬元不到，只把
      證件留在當鋪，車子我仍開，第二次是在十一月，第三次是在十二月。」「三
      次共借四十幾萬元，車子是第三次十二月份拿錢時，交給當鋪的。」（見本院
      八十九年一月十八日訊問筆錄）雖被告乙○○否認丁○○以上所供屬實，惟查
      乙○○於偵查中供稱：「是借四十一萬元沒錯，但如何借法，我忘了。」「借
      幾次我忘了」（見八十五年偵字第九四一一號卷第六十八頁、第六十九頁）查
      如係一次典當取款，則焉有所謂如何借法、借幾次之問題，已見乙○○所述，
      係避重就輕。又告訴人於偵查中亦具狀陳稱其至當鋪求證，乙○○亦向告訴人
      確認車子在其店內，並說丁○○第一次借三十萬元，第二次借十一萬元，共四
      十一萬元（見同上卷第五十五頁、第五十六頁）雖所稱次數與丁○○前開所陳
      不一，然亦足證丁○○前開供述為真實，而乙○○之否認為卸責之詞，不足採
      信。
（三）另查證人黃秀春即庚○○之妻於偵查中稱：伊先生係借車子給被告丁○○，並
      沒有同意典當，八十四年十二月二十三日伊曾責問丁○○車子在何處，陳某稱
      典當給乙○○，而乙○○承認車子在伊處，但不願給伊看（見同上卷第五十四
      頁），於原審中並稱：「聖誕節前，我確定車子不見了，是因丁○○告訴我車
      子當在乙○○處，我去乙○○處，乙○○承認有車子在，但不讓我看車。」（
      見原審卷第四十頁）亦核與被告丁○○前開所供，大致相符，堪予採信。
（四）告訴人稱車籍資料是用袋子裝著，因車子剛買不久，被告丁○○向伊借車就借
      給他，車籍資料放在車上等情。而被告丁○○亦供承伊用車內袋子裡的資料及
      印章，以辦理過戶（見原審卷第四十七頁）。參之告訴人若有同意典當，則以
      其名義向當鋪典當即可，何須辦理過戶後再為典當，足認告訴人所陳車籍資料
      放在車上一節，可以採信，及被告等辦理過戶使用之印章是為真正。
（五）另查承辦車子過戶之甲○○於本院更審前到庭證稱：伊之職業為代人辦驗車過
      戶，是乙○○聯絡伊至當鋪，由乙○○交付車籍資料過戶予丁○○，且乙○○
      與丁○○均有說要過戶給丁○○，是拿身分證影本辦過戶的，當時丁○○與乙○○均在場，資料放在桌上，丁○○有說這樣資料夠不夠（見本院八十六年上
      訴字八○六號卷第五十四頁、第五十五頁），於本院調查中到庭亦再次明確指
      稱其至當鋪拿資料時，被告丁○○亦在場，並提出被告丁○○出具之委託切結
      書一紙為證。被告亦是認該委託切結書為真正，足認被告二人具有犯意之聯絡
      ，均有參與決定辦理汽車過戶事宜，而共同委託不知情之甲○○辦理。
（六）依道路交通安全規則第十六條規定委託汽車買賣業代辦過戶者得憑車主國民身
      份證影本及委託汽車買賣業代辦過戶之委託書或當地汽車商業同業公會開具之
      證明書申請登記。本件告訴人之汽車過戶係以由台北縣汽車商業同業公會出具
      保證書、切結書而以身分證影本辦理過戶，此有台灣省公路局台北區監理所八
      十六年三月二十八日檢八六－四一六－三－一九四號函可按，故被告所稱告訴
      人有交付身分證正本始能過戶之辯解為不可採。
（七）被告丁○○雖稱伊有告知告訴人要典當汽車之事，惟此為告訴人所否認，被告
      丁○○亦無法提出證據證明確有經告訴人同意典當汽車。
（八）被告丁○○坦承伊因手頭緊，要用車子辦貸款，本來要向銀行辦貸款，因來不
      及，伊問乙○○、莊說須本人名義，所以才將名字改為伊（見原審第四十頁）
      ，於本院調查中亦供稱因軋票要錢，及替我哥哥軋票而典當車子。而被告乙○○亦供承典當須本人始可辦理，是本件顯然係丁○○先以車籍資料向乙○○質
      押借款後，至借款達一定金額後，再以車子質押，而為配合典當之規定，丁○○乃與乙○○共謀，基於共同犯意之聯絡，意圖為自己不法之所有，將汽車侵
      占入己，並共同委託不知情之甲○○辦理前開過戶事項，過戶為丁○○所有，
      再由乙○○於八十四年十二月二十八日簽發四十一萬元之當票予丁○○，此亦
      有當票一紙在卷可稽，而以丁○○名義補辦完成典當手續。
（九）綜上所述，被告丁○○、乙○○否認犯罪，所辯均不足採信，本件被告二人犯
      罪事證明確，犯行堪以認定。
三、核被告二人所為係犯刑法第二百十六條、第二百十條之行使偽造私文書罪、第二
    百十四條之使公務員登載不實罪及第三百三十五條第一項之侵占罪，被告二人偽
    造私文書之低度行為為高度之行使行為所吸收，不另論罪。行使偽造私文書與使
    公務員登載不實罪間係一行為犯二罪名，應從一重之行使偽造私文書處斷，又行
    使偽造私文書與侵占罪間有方法、結果之牽連關係，亦應從一重之行使偽造私文
    書罪處斷。被告二人利用不知情之甲○○行使偽私文書，使公務員登載不實，而
    辦理汽車過戶，為間接正犯。被告乙○○就侵占部分為無身分之人而與有特定身
    之人共同犯罪，亦應論以共同正犯。原審對被告丁○○論罪科刑及判決乙○○無
    罪，固非無見，惟查：被告丁○○係與乙○○共同犯罪，原審誤以丁○○為單獨
    犯罪及認被告乙○○犯罪不能證明，尚有未洽，公訴人上訴主張被告丁○○部分
    量刑過輕，雖非有理由，惟認乙○○部分應構成犯罪，則為有理由；至被告丁○○上訴否認犯罪，亦非有理由，惟原判決既有可議，自應由本院撤銷改判。爰審
    酌被告二人之犯罪動機、目的、生活狀況、犯罪所生損害、犯罪後態度等一切情
    事，均量處有期徒刑六月。又偽造文書上之印文為真正，並非偽造，故不宣告沒
    收。
四、移送併辦意旨以：被告丁○○於八十四年十月間，以招攬庚○○為羅莎食品股份
    有限公司（以下稱羅莎公司）經銷商為由，稱經銷商要先辦理設定抵押擔保二百
    五十萬元，庚○○乃將其所有坐落台北縣樹林鎮○○○段四十二號土地及其上建
    物（門牌號碼：台北縣樹林鎮○○街○段一八六巷四十七號）權狀等設定資料包
    含身分證、印鑑、印鑑證明等交付予丁○○，而丁○○除依約以庚○○為債務人
    ，設定二百五十萬元之抵押債權予羅莎公司外，另利用不知情之代書戊○○偽造
    庚○○為義務人，丁○○為債務人，抵押權人為羅莎公司，以上開房、地為設定
    抵押權之標的，最高限額為二百五十萬元，偽造上開房地之土地登記申請書、抵
    押權設定契約書，並提出地政事務所使地政事務所承辦公務員將此不實事項登載
    於土地登記簿上，足生損害於地政之管理及庚○○。認被告丁○○所為亦犯有刑
    法第二百十六條、第二百十條之行使偽造私文書罪及第二百十四條使公務員登載
    不實罪。惟查：
（一）庚○○所有之上開土地及建物，於八十四年十月二十四日由代書戊○○辦理設
      定抵押權予羅莎公司，分別以庚○○及丁○○為債務人，各設定最高限額二百
      五十萬元之抵押權，此為被告所是認，並據代書戊○○、羅莎公司之法務人員
      己○○於本院調查中證述明確，並經本院向台北縣樹林地政事務所調閱抵押權
      設定登記之有關文件審認無誤。訊據被告丁○○則稱：伊與庚○○設定抵押權
      係經庚○○同意的等語。查庚○○雖稱其未同意設定擔保被告之部分，而指被
      告犯有偽造私文書罪責，庚○○於本院上訴審雖稱：「我只同意設定我的部分
      ，但丁○○他的部分也設定。」（見本院八十六年度上訴字第八○六號卷第八
      十二頁背面）及「資料我全拿給他，但我說只設定我本人部分。」（見同上卷
      第一○四頁）惟於本院調查中則稱：「因當經銷商，所以資料我均交給丁○○
      ，羅莎公司的人我均不認識，我只知道設定，但如何設定，我不清楚。」「絕
      不是合夥，只是我去實習一下，當初設定抵押權是丁○○跟我說的，他就向我
      要些資料去，當時沒有說要設定那些抵押。」（見本院八十九年四月二十日訊
      問筆錄）並稱：「給幾份印鑑證明不記得。」等語（見本院八十九年一月十八
      日訊問筆錄）。另查丁○○於本院調查中稱：「羅莎公司說同時設定台北市、
      縣。」證人己○○於本院更審前審理時仍稱：「丁○○與庚○○均是伊公司之
      經銷商，他們是各做各的，設定抵押權未問告訴人。」「從片斷知他們合夥，
      因他們之間債有點亂，因庚○○曾用丁○○的票。」（見本院八十六年度上訴
      字第八○六號卷八十六年九月一日筆錄）於本院調查中稱：「他們二人有替羅
      莎賣飲料，所以要辦抵押權設定，並有經銷合約書。」「陳有將庚○○之土地
      抵押，所以可能是合作關係，是否真有合作關係，我們不清楚。」「其實他們
      二人均是經銷商，賣的區域不同，出貨地點則同，我們對他們二人是個別契約
      關係，這是我們個別認定，因是二個區域，所以要二個設定，他們內部關係我
      們不過問，我們不認為他們這部分有問題，後來庚○○有欠羅莎錢，之前均由
      丁○○接洽。」（見本院八十九年四月十三日訊問筆錄）證人丙○○即丁○○
      之兄於本院調查中稱：「空白票據授權書是我簽的，我借他一本票據。我是專
      門為了借給我弟弟申請的，原先我並未用票。」（見本院八十九年一月十八日
      訊問筆錄）庚○○於本院調查中亦陳稱其有在丙○○之每張支票背書（見同上
      筆錄）。
（二）綜上所述，足認丙○○係因丁○○擔任羅莎公司之經銷商，而提供支票並出具
      空白票據授權書以供擔保，該支票亦經丁○○提供擔保庚○○之經銷部分，此
      由空白票據授權書上經銷商負責人係庚○○，及參之證人己○○之前開證言可
      知。是縱丁○○與庚○○間並無合夥關係，然其等就與羅莎公司之經銷事宜，
      應屬關係密切，從而丁○○基於羅莎公司之要求，而以庚○○之前開不動產設
      定抵押權予羅莎公司，除設定以庚○○為債務人外，並同時另設定以丁○○為
      債務人之抵押權，至其得以同時為二次之抵押權設定，亦非有庚○○提供足供
      二次設定抵押權登記之資料文件不同，而上開設定抵押權之文件，係由庚○○
      所提供，此亦為庚○○所不否認，再參之庚○○前開於本院調查中所供，其並
      不知設定情形，則亦顯然未明確反對提供為擔保丁○○部分，是以依庚○○提
      供足供設定二次抵押權之資料交由丁○○供辦理抵押權設定，且庚○○亦明知
      丁○○亦為羅莎公司之經銷商，兩人間關係密切，是應認其有默示同意提供土
      地為丁○○為抵押擔保，從而即難認丁○○將資料交付羅莎公司為庚○○辦理
      抵押權設定登記時，同時另為以丁○○為債務人之抵押權設定登記，係偽造庚○○之私文書並行使，及有使公務員登載不實。本院認此部分尚不足以證明被
      告丁○○有偽造文書之犯行，且此部分亦未經起訴，是均無從併予論究，應退
      回檢察官依法處理，附此敘明。
據上論斷，應依刑事訴訟法第三百六十九條第一項前段、第三百六十四條、第二百九
十九條第一項前段，刑法第二十八條、第二百十條，第二百十六條，第二百十四條，
第三百三十五條第一項，第五十五條、第三十一條第一項、罰金罰鍰提高標準條例第
一條前段，判決如主文。
本案經檢察官李金定到庭執行職務。
中      華      民      國    八十九    年      五      月    三十一    日
                              臺灣高等法院刑事第十四庭
                                  審判長法  官  陳  祐  輔
                                        法  官  陳  國  文
                                        法  官  蔡  國  在
右正本證明與原本無異。
如不服本判決應於收受送達後十日內向本院提出上訴書狀，其未敘述上訴之理由者並
得於提起上訴後十日內向本院補提理由書（均須按他造當事人之人數附繕本）。
                                        書記官  丁  華  平
中      華      民      國    八十九    年      六      月      三      日
附錄：本判決論罪科刑法條全文
刑法第二百十條：
偽造、變造私文書，足以生損害於公眾或他人者，處五年以下有期徒刑。
刑法第二百十六條：
行使第二百十條至第二百十五條之文書者，依偽造、變造文書或登載不實事項或使登
載不實事項之規定處斷。


司法院資訊處製作；財團法人民間司法改革基金會備份。
